臺灣高等法院刑事判決
110年度交上易字第53號
上  訴  人  
即  被  告  蔡煜鴻


選任辯護人  王筑威律師
            孫治平律師
上列上訴人即被告因過失傷害案件，不服臺灣新北地方法院109
年度交易字第164號，中華民國109年11月30日第一審判決（起訴
案號：臺灣新北地方檢察署109年度調偵續字第49號），提起上
訴，本院判決如下：
    主  文
原判決撤銷。
蔡煜鴻無罪。
    理  由
一、公訴意旨略以：被告蔡煜鴻於民國108年4月30日20時50分許
    ，駕駛車牌號碼000-0000號普通重型機車搭載周柏緯，自新
    北市永和區環河東路一段往新店方向直行欲右轉進入光復街
    60巷；蔡煜鴻本應注意須靠右側路邊始右轉，又於變換行向
    右轉之際，亦應注意右後方並行之徐淑華所駕駛車牌號碼00
    0-0000號普通重型機車之行車動態，及保持兩車之安全間隔
    ，而隨時採取必要之安全措施；依當時情形並無不能注意之
    情事，竟疏未注意，貿然右轉，適有同向右後方由徐淑華騎
    乘車牌號碼000-0000號普通重型機車，沿永和區環河東路由
    西向東方向行駛，見狀閃避不及，2車發生碰撞，致徐淑華
    人車倒地，受有右側脛骨平台粉碎性骨折、右側鎖骨閉鎖性
    骨折等傷害。因認被告涉犯修正前刑法第284條第1項前段之
    過失傷害罪嫌云云。
二、按犯罪事實應依證據認定之，無證據不得認定犯罪事實；不
    能證明被告犯罪或其行為不罰者，應諭知無罪之判決，刑事
    訴訟法第154條第2項、第301條第1項分別定有明文。又事實
    之認定，應憑證據，如未能發現相當證據，或證據不足以證
    明，自不能以推測或擬制之方法，為裁判基礎；認定犯罪事
    實，所憑之證據，雖不以直接證據為限，間接證據亦包括在
    內，然無論直接或間接證據，其為訴訟上之證明，須於通常
    一般之人均不致於有所懷疑，而得確信其為真實之程度者，
    始得據之為有罪之認定，倘其證明尚未達到此一程度，而有
    合理性懷疑之存在時，即無從為有罪之認定（最高法院40年
    台上字第86號、76年台上字第4986號判例參照）。次按刑事
    訴訟法第161條第1項亦規定，檢察官就被告犯罪事實，應負
    舉證責任，並指出證明之方法，是檢察官對於起訴之犯罪事
    實，應負提出證據及說服之實質舉證責任，倘其所提出之證
    據，不足為被告有罪之積極證明，或其指出證明之方法，無
    從說服法院以形成被告有罪之心證，基於無罪推定之原則，
    自應為被告無罪判決之諭知（最高法院92年度台上字第128
    號判決意旨參照）。另告訴人之告訴，係以使被告受刑事訴
    追為目的，是其陳述是否與事實相符，仍應調查其他證據以
    資審認；又告訴人之指訴是否與事實相符，仍應調查其他證
    據，以資審認，必被害人所述被害情形，無瑕疵可擊，且就
    其他方面調查，又與事實相符，始足據為有罪判決之基礎。
    （最高法院52年台上字第1300號判例、81年度台上字第3539
    號判決意旨可資參照）。
三、公訴意旨認被告涉犯過失傷害罪嫌，無非係以被告於警詢及
    偵查中之供述，證人即告訴人徐淑華於警詢及偵查之證述、
    道路交通事故現場圖、道路交通事故調查報告表㈠、㈡、道路
    交通事故談話紀錄表、車禍現場照片14幀、監視器錄影光碟
    、台北慈濟醫院診斷證明書、新北市政府交通事件裁決處10
    8年10月23日新北裁鑑字第1084684999號函等件為其主要論
    據。
四、訊據被告固坦承於上開時、地與右後側行駛之告訴人徐淑華
    發生碰撞，而告訴人亦因該事故受有前揭傷害之事實，惟堅
    決否認有何過失傷害犯行，辯稱：我行駛該地右轉與後方告
    訴人機車碰撞，我右轉時有打方向燈，因為告訴人的速度很
    快，所以我反應不及，事故發生時，警察來時我有在現場等
    語；被告之選任辯護人則以：被告與告訴人案發時係同向而
    被告機車在前，告訴人在後，並以較快速度逼近被告機車，
    被告機車並非慢車，尚無依道路交通安全規則（下稱道安規
    則）靠右行駛之義務，依道安規則第94條第1項、第4項規定
    告訴人應依後車應與前車之間，應保持隨時可以煞停之距離
    及駕駛人應注意車前狀況及兩車並行之間隔距離，並隨時採
    取必要之安全措施等規則，現行道安規則，被告機車並無禮
    讓後方直行告訴人機車之義務，被告機車與告訴人機車係同
    一車道行駛，又無並行狀態，殊無保持行車間隔之義務，告
    訴人機車如擬超越被告機車，亦應顯示左方方向燈，並於前
    車左側保持半公尺以上之間隔超越。此外，案發時被告行車
    並未超速，轉彎時已打方向燈示警，無任何違規情形，肇事
    責任之歸屬應由專業鑑定機關判斷，惟因現場監視錄影畫面
    極為模糊不清，無法看清現場，致無法鑑定車禍責任之歸屬
    ，在缺乏被告有肇事因素之鑑定結果時，自應依客觀事實，
    而為無罪之諭知等語為被告置辯。經查：
　㈠被告於108年4月30日20時50分許，騎乘車牌號碼000-0000號
    普通重型機車搭載周柏緯，沿新北市永和區環河東路一段往
    新店方向行駛，行經環河東路一段與光復路60巷巷口右轉，
    適有同向後方之告訴人騎乘000-0000號普通重型機車行至該
    處，見狀反應不及，而與被告上開機車發生碰撞，致告訴人
    倒地而受有右側脛骨平台粉碎性骨折、右側鎖骨閉鎖性骨折
    等傷害，此經被告於警詢、偵查、原審（臺灣新北地方檢察
    署108年度他字第5886號卷〈下稱他5886號卷〉第23頁、108年
    度偵字第26015號卷〈下稱偵26015號卷〉第5頁反面至6頁、10
    9年度偵續字第44號〈下稱偵續44號卷〉第61至63頁、原審卷
    第156至157頁反面）供認不諱，核與告訴人於警詢、偵查及
    本院（他5886號卷第24頁、偵26015號卷第5頁、本院卷第12
    4至128頁）指訴情節相符，並有道路交通事故現場圖、道路
    交通事故調查報告表㈠、㈡、車禍現場照片14幀在卷（他5886
    號卷第19至22、26至32頁）可考，且有台北慈濟醫院診斷證
    明書（他5886號卷第5頁）在卷佐證，此部分事實，首堪認
    定。
　㈡按汽車行駛至交岔路口，轉彎車應讓直行車先行，道安規則
    第102條第1項第7款定有明文。惟該規定係適用於不同行車
    方向或同方向不同車道（包括同向二以上車道及快慢車道等
    ）行駛之情形，至同向同車道行駛之情形，應適用道安規則
    第94條關於注意兩車並行之間隔及後車與前車之間應保持隨
    時可以煞停之距離等規定，規範其行車秩序。倘直行車違規
    行駛，轉彎車之汽車駕駛人，對於此不可知之直行車違規行
    為原則上並無預防之義務，於此情形，轉彎車應有優先之路
    權，而無上開道安規則第102條第1項第7款規定之適用（最
    高法院107年度台上字第3398號判決意旨參照）。查本案肇
    事路段共同向3車道，被告、告訴人車輛於本案事故發生前
    ，係行駛在同向同車道等節，有上開道路交通事故現場圖在
    卷（他5886號卷第19至20頁）足憑。故本案自無道安規則第
    102第1項第7款關於轉彎車應讓直行車先行規定之適用，公
    訴意指認為被告違反轉彎車應讓直行車先行之注意義務而有
    過失，尚有誤會。
　㈢再按汽車行使至交岔路口，右轉彎時，應距交岔路口30公尺
    前顯示方向燈或手勢，換入外側車道、右轉車道或慢車道，
    駛至路口後再行右轉，道安規則第102條第1項第4款著有規
    定。查告訴人迭於警詢、偵查指訴被告機車行經案發地右轉
    前並未打右轉方向燈等語（他5886號卷第24頁、偵26015號
    卷第5頁反面）；又於本院審理時指稱：當時我是要往回家
    的方向，我家是往中和方向，當時車禍發生前，不是要超車
    ，我是依照我的速度走，是直走，在50公尺前有看到被告機
    車，他在左前方，車禍前1、2秒前看到被告機車轉彎，來不
    及閃躲，他沒有打方向燈，我撞上去，我跌倒時，被告說我
    忘記打方向燈，所以我確定他沒打方向燈等語（本院卷第12
    5至126頁）。惟證人即與被告同車坐於後座之周柏緯證稱：
    當時我們靠近路口準備轉彎，右後方突然出現1台機車，當
    時我們離路邊很近，基本上中間不可能出現1台機車，但我
    卻突然看到1台機車從右方出現，我記得很清楚，有補了1下
    油門的聲音，照理不可能再容納1台車，然後就跟我們擦撞
    在一起，有打右轉方向燈，我有聽到聲音，是滴答的聲音，
    我記得我們車速很慢，實際多少我不知道，但真的很慢，後
    方車子有補油門，感覺很快，我確定有打方向燈，我有聽到
    聲音（滴答聲）等語（本院卷第120至122頁），核與被告所
    辯相符，然與告訴人指訴情節並不相符，而原審於109年勘
    驗事故現場監視錄影光碟結果：被告機車尚在直行狀態時，
    告訴人機車直行行駛於被告機車右後方，兩車之間沒有距離
    ；之後不到1秒，兩車即發生擦撞等情，有勘驗筆錄及附件
    在卷（原審卷第52、57頁)可考。觀諸卷附監視器畫面可知
    ，因鏡頭拍攝之角度較偏、距離較遠以及有被樹叢等障礙物
    遮擋等因素，此一監視器並未直接拍攝到本件事故發生時被
    告機車有無顯示右轉方向燈、以及雙方車輛行車速度與相對
    位置等重要事實，而尚難以該監視器畫面判斷被告是否確有
    上開過失。再者，本件經囑託新北市政府車輛行車事故鑑定
    會進行鑑定，然分析意見回覆略以：本案肇事前兩車行駛動
    態相對位置不明，卷內稽證不足，有新北市政府交通事件裁
    決處108 年10月23日新北裁鑑字第1084684999號函存卷（偵
    26015號卷第10頁），此尚不足為被告不利之論據。
　㈣按所謂信賴原則，指行為人在社會生活中，於從事某種具有
    危險性之特定行為時，如無特別情事，在可信賴被害者或其
    他第三人亦會相互配合，謹慎採取適當行動，以避免發生危
    險之適當場合，倘因被害者或其他第三人之不適當行動，而
    發生事故造成損害之結果時，該行為人不負過失責任。依此
    一原則，汽車駕駛人應可信賴參與交通行為之對方，亦將同
    時為必要之注意，相互為遵守交通秩序之適當行為，而無考
    慮對方將會有違反交通規則之不當行為之義務。故汽車駕駛
    人如已遵守交通規則且為必要之注意，除非他人之違規事實
    已明顯可見，汽車駕駛人尚有充足時間可採取適當之安全措
    施以避免發生交通事故之危險時，其始有適時採取必要之安
    全措施，以避免發生危險之特別義務，否則縱有死傷結果之
    發生，其行為仍難認有過失可言（最高法院87年度台非字第
    337號、88年度台上字第1852號、第2462號判決意旨參照）
    。查告訴人於本院證稱：我是從被告機車後方50公尺逐漸向
    他機車接近中，他是前車，我是後車，且同一車道，我知道
    有後車應與前車保持隨時可以煞停距離，應該從左測超車，
    當時若未碰撞，我會超越他車子，從他右側超車等語（本院
    卷第127頁）。依現存卷證既未能證明被告機車轉彎前未打
    方向燈，理由已見前述，而告訴人機車又未與同向前行之被
    告機車保持隨時可以煞停之距離及兩車並行之間隔，並隨時
    採取必要之安全措施，且被告右轉前已減速而慢於告訴人機
    車車速，惟仍因告訴人上開不可預見之違規駕駛行為，導致
    被告、告訴人均不及煞車、閃避因而肇事，依上開信賴原則
    ，故本案事故之發生，自難歸責於被告。
　㈤本案不適用公訴意旨所指道安規則第102條第1項第7款關於轉
    彎車應讓直行車先行之規定，且公訴人提出之前揭證據，尚
    難證明被告確有違反道安規則第102條第1項第4款關於轉彎
    前應先顯示方向燈之注意義務，又被告已採取減速之安全措
    施以避免危險，終因告訴人違規駕駛而肇致本案事故，是被
    告自得主張信賴原則而免責。
　㈥綜上所述，被告所辯，信而有徵，尚堪採信，公訴人所舉之
    上開證據，均不足以證明被告有公訴意旨所指之過失傷害犯
    行，達於通常之人均不致有所懷疑而得確信其為真實之程度
    ，卷內復查無其他積極證據，足以認定被告有公訴意旨所指
    過失傷害犯行，依首揭說明，核屬不能證明被告犯罪。
五、原審未仔細勾稽，對被告遽以論科，認事用法，均有未洽。
    被告執此為上訴意旨，核無不合，自應由本院予以撤銷改判
    ，本案既屬不能證明被告犯罪，自應為無罪之諭知，用昭公
    允。　
據上論斷，應依刑事訴訟法第369條第1項前段、第364條、第301
條第1項，判決如主文。
本案經檢察官朱曉群偵查起訴，檢察官何明楨到庭執行職務。
中　　華　　民　　國　　110 　年　　4 　　月　　22　　日
                  刑事第十九庭  審判長法　官  曾淑華
                                      法　官  王美玲
                                      法　官  許文章
以上正本證明與原本無異。
不得上訴。
                                      書記官  陳盈芝
中　　華　　民　　國　　110 　年　　4 　　月　　22　　日